【裁判字號】    90,上訴,849
【裁判日期】    900815
【裁判案由】    常業詐欺
【裁判全文】
臺灣高等法院高雄分院刑事判決    九十年度上訴字第八四九號
    上  訴  人
    即  被  告  巳○○
    選任辯護人  鄭國安律師
                陳炳彰
                吳麗珠
右上訴人因詐欺案件，不服臺灣高雄地方法院八十八年度訴字第一四六０號中華民國
九十年三月三十日第一審判決（起訴案號：臺灣高雄地方法院檢察署八十八年度偵字
第五九八號），提起上訴，本院判決如左：
      主  文
上訴駁回。
      事  實
一、巳○○夥同黃振明（另案審理中）及綽號「文龍」之年籍姓名不詳之男子，先後
    於民國八十七年十一月二日及八十七年十二月三日，在高雄市○○路六十六號及
    高雄市○○路四四二之一號，分別虛設寶盛房屋仲介有限公司及詠勝房屋仲介有
    限公司（以下稱寶盛公司、詠勝房公司），並僱請陳慧蘭、柯淑娟（已經原審判
    決確定）、李佩芳、鄭雅娟、陳靜萍（李佩芳、鄭雅娟、陳靜萍另案由臺灣臺南
    地方法院審理）、楊佳璋（另案由臺灣嘉義地方法院審理）等人為職員，共同基
    於意圖為自己不法之所有，而為常業之犯意，連續由巳○○與黃振明負責在報紙
    刊登代辦貸款之廣告，招攬客戶，並分別以「林代書」（巳○○）、「葉小姐」
    （陳慧蘭）、「洪小姐」（柯淑娟）名義對外營業、接洽依報紙廣告前來委請代
    辦貸款之客戶，所僱用之上開人員則分別負責接聽電話、與客戶洽談申辦貸款事
    宜及收取手續費或其他行政業務，致閱讀上開代辦貸款廣告之丙○○、子○○、
    午○○、丁○○、己○○、甲○○、亥○○、傅癸○○、庚○○、辛○○、戊○○、酉○○○、寅○○、乙○○、丑○○、蔡惠君、未○○、壬○○、卯○○、
    戌○○、申○○及辰○○等人因需申貸款項周轉，而誤信寶盛公司、詠勝公司確
    可代為申辦得貸款，乃依廣告上之電話號碼與上開公司聯絡，由前開受僱負責接
    聽電話之職員告知客戶應準備身分證、戶口名簿、土地謄本、所有權狀等資料，
    俾以代辦信用貸款，使其中丙○○、子○○、午○○、己○○、甲○○、亥○○
    、傅癸○○、庚○○、柳鈉義、戊○○、酉○○○、寅○○、乙○○、張惠蒡、
    蔡惠君、未○○、壬○○、卯○○、申○○及辰○○等人先後因而陷於錯誤致分
    別按申貸金額高低交付新台幣（下同）三千元至三萬元不等之手續費予陳慧蘭、
    李佩芬、陳靜萍，而共同以此方法詐取財物資以維生。嗣於八十七年十二月十日
    下午五時五十分許，經警據報持檢察官核發之搜索票前往高雄市○○路四四二之
    一號內搜索查獲，並扣得傳真機一臺、電話機七臺、計算機三臺、法律顧問證書
    一張、詠勝房屋仲介公司印章一枚、詠勝房屋仲介公司營業登記證一張、代辦信
    貸手續費收據三張、自由時報廣告收據一張、臺灣新聞報廣告收據一張、報紙分
    類廣告五十九張、全錄公司錄影機租用合約一份、信貸委任書三份、行動電話機
    五具。
二、案經高雄市政府警察局三民第二分局報請臺灣高雄地方法院檢察署檢察官偵查起
    訴。
    理  由
一、訊據上訴人即被告巳○○矢口否認有前揭常業詐欺之犯行，辯稱：伊經營政聲通
    信電業行，係承攬寶盛公司、詠勝公司之電話申請裝設工程，為收取工程尾款一
    萬二千元而經常出現在該二家公司，故被誤會係公司負責人，伊並未自稱「林代
    書」，亦與該公司向人收取手續費無關云云。惟查：
    (1)右揭以虛設房屋仲介公司、刊登可為人申辦貸款之廣告而誘引需款周轉之被害
      人丙○○等人，誤以為付出一定金額之手續費即可申辦得貸款而陷於錯誤分別
      交付金額不等之手續費予該公司之職員陳慧蘭、李佩芬、陳靜萍，委託被告等
      人所虛設之上開二家公司申辦貸款，而以此方法行詐騙手續費之實等事實，業
      據被害人丙○○、子○○、午○○、丁○○、己○○、甲○○、亥○○、傅癸○○、庚○○、辛○○、戊○○、酉○○○、寅○○、乙○○、丑○○、蔡惠
      君、未○○、壬○○、卯○○、戌○○、申○○、辰○○於警訊時指訴甚詳，
      復有陳慧蘭、李佩芬、陳靜萍向被害人收取手續費所交付予被害人之收據二十
      二張附卷可稽，及收款人為被告巳○○之金額六千元款回條（款人為被害
      人寅○○）一張在卷足為佐証。而同案被告對於其在該公司係分別以「葉小姐
      」、「洪小姐」名義接待客戶、收取手續費等，而未以真實姓名行之等情，復
      經陳慧蘭、柯淑娟於原審調查時供述在卷（原審卷第三十五至三十九頁），若
      寶盛公司、詠勝公司係正常合法經營代書、仲介等業務，所僱用之職員以本名
      對外為招攬客戶等之行為即可，何須另以代號或名行之，益足佐証該二公司乃
      以房屋仲介業務為幌子，而行詐取手續費之實。另陳慧蘭、柯淑娟對於被告巳
      ○○之綽號為「幼齒」，在公司之化名為「林代書」，寶興路六十六號房屋係
      黃振明出面承租開設寶勝公司，再由綽號林代書之被告巳○○負責公司管理，
      至於刊登代辦貸款廣告係由被告巳○○及黃振明負責處理，公司剛成立時黃振
      明有來數日，之後就由巳○○與「文龍」在公司現場負責之事實，亦經供述甚
      詳，核與同案被告即公司其他職員楊佳璋、李佩芳、鄭雅娟、陳靜萍分別於警
      訊時所述「該公司負責人我只知道綽號叫文龍，真實姓名不詳及另一名綽號林
      仔，經警調閱口卡為巳○○」「我是收取費用後轉交給巳○○」（見警訊筆錄
      第十一頁、第十二頁）「該公司負責人我只知道綽號叫文龍，真實姓名不詳及
      另一名綽號幼齒，也稱林代書，經警調閱口卡為巳○○」（見警訊筆錄第十八
      頁）「至於收取費用及証件我都交給「文龍」及巳○○」（警卷第十九頁）「
      平時都是由巳○○負責」（見警訊筆錄第二十二頁背面）「負責人為巳○○」
      （見警訊筆錄第二十四頁）等情節相符。且同案被告楊佳璋在本院調查中仍供
      述稱：「（巳○○的外號？）答：我稱呼他林先生。（問：你在警訊筆錄時是
      否有提到被告也是老闆？）答：我到公司應徵面試時，是文龍面試的，但是被
      告也在場坐在文龍的旁邊，文龍開始問我話時，被告站起來就走了。（問：你
      是否有交錢給巳○○？）答：有，我只記得文龍交代我把錢拿給被告。（問：
      你是否有收取客戶的錢？）答：我沒有收到客戶轉交的錢，是文龍交代若有收
      到錢，就交給巳○○。」等語。再參酌被告巳○○在本院審理中亦供承稱：是
      「文龍」要我自稱林代書，並到公司幫忙看看。正忠路四四二之一號房屋（詠
      勝公司）係「文龍」要伊出面去承租的等語，及証人吳秀霞在警訊中証稱：正
      忠路四四二之一號房屋係巳○○與陳慧蘭前來承租的等語綜合研判，堪認被告
      巳○○應係上開二家公司之主要負責人之一，對於前揭虛設仲介司，實則以代
      辦申請貸款為藉詞向前來委託申辦貸款之被害人詐取財物之犯行乃居相當重要
      之角色，除具自己犯罪之意思外，並實際參與犯罪行為之實施。且審酌常情，
      被告若僅係為向「文龍」收取裝設電話機設備之工程尾款一萬二千元，只須以
      電話商談再要求以款方式付款即可，豈有每天前往上開二家公司等候收款之
      理，被告前開所辯顯與常情乖違且與事實不符，自無足採信。
    (2)此外，復有經警在高雄市○○區○○路四四二之一號（詠勝公司）內搜索扣押
      之傳真機一台、電話機七台、計算機三台、法律顧問證書一張、詠勝房屋仲介
      公司印章一枚、詠勝房屋仲介公司營業登記證一張、手續費收據三張、廣告收
      據二張、分類廣告五十九張、錄影機租用合約一份、信用貸款委任書三份、行
      動電話五具可證，本件罪證明確，被告犯行堪以認定。
二、查被告行為後，刑法第三百四十條常業詐欺罪已於八十八年二月三日修正公布，
    並於同年月五日生效施行，而修正後之法定刑為「一年以上七年以下有期徒刑，
    得併科五萬元以下罰金」，修正公布前之法定刑為「一年以上七年以下有期徒刑
    ，得併科五千元以下罰金」，但修正公布前之罰金刑，依罰金罰鍰提高標準條例
    第一條前段規定應提高為十倍，是二者相較，刑度均相同，故依刑法第二條第一
    項前段之規定，應適用裁判時之法律，先予敘明。又本案被告巳○○與陳慧蘭、
    柯淑娟等人，分別於八十七年十一月二日、十日起至為警查獲時止，共同以前揭
    為客戶辦理貸款之方式，而行詐取手續費之犯行，並反覆為此一社會活動，並恃
    以維生，自均為詐欺取財之常業犯。核被告巳○○所為，係犯刑法第三百四十條
    之常業詐欺罪。再按意思之聯絡並不限於事前有所謀議，即僅於行為當時有共同
    犯意之聯絡者，亦屬之，且其表示之方法，亦不以明示通謀為必要，即相互間有
    默示之合致，亦無不可；又共同正犯之意思聯絡，原不以數人間直接發生者為限
    ，即有間接之聯絡者，亦包括在內，最高法院著有七十三年台上字第二三六四號
    、七十七年台上字第二一三五號判例可資參照。被告與陳慧蘭、柯淑娟、黃振明
    及綽號「文龍」之不詳姓名男子、楊佳璋、李佩芳、鄭雅娟、陳靜萍等人，就右
    揭常業詐欺行為顯有犯意之聯絡及行為之分擔，應均為共同正犯。
三、原審認本件被告巳○○犯行罪証明確，因依刑法第二條第一項前段、第二十八條
    、第三百四十條之規定論以常業詐欺罪（惟犯刑法第三百四十條之罪者，判決書
    主文內關於罪名之記載以揭示「以犯詐欺罪為常業」為完備正確，原判決僅揭示
    「常業詐欺」尚欠周全），並審酌被告巳○○，正值壯年，不思循合法正當途徑
    獲得財富，竟因短視近利，冀圖以貸款事由，使被害人陷於錯誤，俾藉以詐得手
    續費，及犯罪後供詞避重就輕，並無悔意等一切情狀，量處有期徒刑二年。並
    明扣案之傳真機一臺、電話機七臺、計算機三臺、法律顧問證書一張、詠勝房屋
    仲介公司印章一枚、詠勝房屋仲介公司營業登記證一張、代辦信貸手續費收據三
    張、自由時報廣告收據一張、臺灣新聞報廣告收據一張、報紙分類廣告五十九張
    、全錄公司錄影機租用合約一份、信貸委任書三份、行動電話機五台，係自詠勝
    房屋仲介公司所查扣得，此亦據被告陳慧蘭、柯淑娟於原審調查時陳明，（原判
    決漏未明並有搜索票執行搜索報告、搜索扣押証明筆錄在警卷可稽），而被告
    巳○○又係本件以該二家公司名義對外招攬客戶，詐取財物之正犯，是該等物品
    自足認為屬被告巳○○與其他共同正犯等所有，且係供被告常業詐欺犯罪所用之
    物，自應分別依刑法第三十八條第一項第二款之規定併予諭知沒收。其認事用法
    均無違誤，量刑亦稱妥適。被告上訴意旨仍執前詞矢口否認犯罪，指摘原判決對
    其論罪科刑為不當，上訴為無理由，應予駁回。
據上論結，應依刑事訴訟法第三百六十八條，判決如主文。
本案經檢察官陳新慶到庭執行職務。
中    華    民    國      九十      年       八       月      十五      日
                              臺灣高等法院高雄分院刑事第三庭
                                  審判長法官  莊秋桃
                                        法官  謝宏宗
                                        法官  莊崑山
右正本證明與原本無異。
如不服本判決，應於判決送達後十日內向本院提出上訴狀，其未述理由者並應於提
出上訴狀後十日內向本院補提理由書（應附繕本)。
                                      書記官  邱麗莉
中    華    民    國      九十      年       八       月       十七     日
附錄：本判決論罪科刑法條：
刑法第三百四十條：
以犯第三百三十九條之罪為常業者，處一年以上七年以下有期徒刑，得併科五萬元以
下罰金。
                                                                        Ｋ


司法院資訊處製作；財團法人民間司法改革基金會備份。
